臺灣高等法院民事判決　　　　　　　　100年度上易字第437號
上　訴　人　林亞萍
被　上訴人　廖于禎
　　　　　　廖曾冬子
　　　　　　廖英貴
兼上列 2人
訴訟代理人　廖豐平
上列當事人間撤銷遺產分割登記等事件，上訴人對於中華民國10
0年3月8日臺灣桃園地方法院99年度訴字第1610號第一審判決提
起上訴，本院於100年7月19日言詞辯論終結，判決如下：
    主      文
原判決關於駁回上訴人後開第二項之訴部分，暨訴訟費用（確定
部分除外）之裁判均廢棄。
上廢棄部分，被上訴人廖曾冬子、廖豐平、廖英貴、廖于禎於民
國九十八年十月十三日就坐落桃園縣平鎮市○○段一一三九、一
一三九之一地號土地及其上同段八九五建號即門牌號碼桃園縣平
鎮市○○路一六一巷四十九號房屋公同共有遺產所為遺產分割登
記之行為應予撤銷，回復為公同共有。
其餘上訴駁回。
第一、二審訴訟費用（確定部分除外）由上訴人負擔百分之五十
，餘由被上訴人負擔。
    事實及理由
壹、程序方面：
    本件被上訴人廖于禎經本院合法通知，未於言詞辯論期日到
    場，經核無民事訴訟法第386條各款所列情形，爰依上訴人
    之聲請，而為一造辯論判決。
貳、實體方面：
一、上訴人起訴主張：被上訴人廖于禎 (下稱廖于禎)於民國 (
    下同)98年5月29日向伊借貸新臺幣（下同）90萬元，並簽發
    發票日為98年5月29日、票面金額50萬元之支票乙紙， 及發
    票日98年7月31日、到期日同年8月31日、票面金額40萬元之
    本票乙紙予伊收執。詎上開票據屆期後均不獲兌現，廖于禎
    並避不見面，依民法第478條（上訴人起訴狀誤繕為第470條
    ）規定，廖于禎應返還伊上開借款及利息。又，被上訴人廖
    曾冬子、廖豐平、廖英貴(下稱廖曾冬子等3人) 對廖于禎應
    無債權，且明知廖于禎積欠伊債務，卻與廖于禎於98年10月
    13日共同辦理廖于禎失權之分割繼承登記，即將其等名下原
    為公同共有之坐落桃園縣平鎮市○○段1139、1139之1 地號
    土地及其上同段895建號即門牌號碼桃園縣平鎮市○○路161
    巷49號房屋（下稱系爭房地），以分割繼承為原因，申請登
    記為廖曾冬子、廖英貴、廖豐平以應有部分各10分之3、 10
    分之3、10分之4之比例共有，廖于禎則無應有部分，顯係共
    同以故意或背於善良風俗之方法，侵害伊之債權，依民法第
    184條第1項、185條第1項前段規定，應連帶負損害賠償責任
    。另被上訴人所為上開廖于禎失權之分割繼承登記，係屬無
    償行為，且有害及伊之債權，依民法第244條第1項規定，伊
    得聲請法院撤銷之。縱認被上訴人所為上開廖于禎失權之分
    割繼承登記，係有償行為，廖于禎於行為時明知有損害於伊
    之債權，且廖曾冬子等3 人於受益時亦知其情事，仍協同辦
    理該分割繼承登記，依民法第244條第2項規定，伊亦得聲請
    法院撤銷之等情，爰依民法第478條、第184條第1項、第185
    條第1項前段、第244條第1、2項規定，求為命(一)被上訴人廖
    于禎應給付伊90萬元，及自起訴狀繕本送達廖于禎之翌日起
    至清償日止按週年利率5%計算之利息。(二)被上訴人廖曾冬子
    等3 人就上開給付應與被上訴人廖于禎負連帶給付之責任。
    (三)被上訴人於98年10月13日就系爭房地等公同共有遺產所為
    遺產分割登記之行為應予撤銷，回復為被上訴人公同共有。
    (四)被上訴人應將前項不動產按應繼分各4分之1辦理遺產分割
    登記之判決。
二、被上訴人廖曾冬子等3人則以：廖于禎因曾於91年4月29日（
    廖曾冬子3人提出之書狀誤繕為91年9月21日，見原審卷第13
    、16頁)向廖豐平借款25萬元，及於91年9月2日、92年7月29
    日向廖曾冬子分別借款20萬元、50萬元，暨於95年12月12日
    、同年月27日向廖英貴分別借款12萬元、37萬元，而同意將
    其系爭房地應有部分讓與伊等，用以清償上開借款。本件遺
    產分割登記係依合法程序完成等語，資為抗辯。
三、原審判決廖于禎應給付上訴人90萬元，及自99年8 月28日起
    算之法定遲延利息，而駁回上訴人其餘之訴。廖于禎就其敗
    訴部分未聲明不服，已告確定；上訴人就其敗訴部分則提起
    上訴，並聲明：(一)原判決不利於上訴人部分廢棄。(二)上開廢
    棄部分，1.被上訴人廖曾冬子等3 人應與被上訴人廖于禎就
    原審判決所命廖于禎應給付部分 (即給付上訴人90萬元，及
    自99年8月28日起至清償日止按週年利率5%計算之利息)負連
    帶給付責任。2.被上訴人於98年10月13日就系爭房地等公同
    共有遺產所為遺產分割登記之行為應予撤銷，回復為被上訴
    人公同共有（上訴人上訴時原有請求被上訴人將前項不動產
    按應繼分各4分之1辦理遺產分割登記，惟於100年5月25日本
    院行準備程序時表示其不再請求，見本院卷第25頁筆錄記載
    )。(三)願供擔保，請准宣告假執行。
    被上訴人廖曾冬子等3人答辯聲明：上訴駁回。
    被上訴人廖于禎未於言詞辯論期日到場，亦未提出書狀作何
    聲明或陳述。
四、兩造不爭執事項（廖曾冬子等3人就下列事實均未爭執，廖
    于禎於相當時期受合法之通知，而於言詞辯論期日不到場，
    亦未提出書狀爭執，對下列事實亦視同自認）：
  (一)廖于禎曾於98年5 月29日向上訴人借貸90萬元，且簽發發票
    日為98年5月29日、 票面金額50萬元之支票乙紙，及發票日
    為98年7月31日、到期日同年8月31日、票面金額40萬元之本
    票乙紙予上訴人收執；上開票據屆期後均不獲兌現。
  (二)被上訴人於94年9 月19日因繼承而公同共有系爭房地，嗣於
    95年3 月22日辦理繼承登記後，於98年10月13日將公同共有
    之系爭房地，以分割繼承為原因，申請登記為廖曾冬子、廖
    英貴、廖豐平以應有部分各10分之3、10分之3、 10分之4之
    比例共有，廖于禎則無應有部分。
五、上訴人依侵權行為請求被上訴人連帶給付，為無理由：
  (一)按當事人主張有利於己之事實者，就其事實有舉證之責任，
    民事訴訟法第277 條前段亦著有明文。被上訴人之被繼承人
    廖漢基死亡後，系爭房地於94年9月19日由被上訴人(含被上
    訴人廖于禎在內)繼承公同共有，並於95年3月22日辦理繼承
    登記，嗣於98年10月13日將公同共有之系爭房地，以分割繼
    承為原因，辦理登記為廖曾冬子、廖英貴、廖豐平以應有部
    分各10分之3、10分之3、10分之4 之比例共有，廖于禎則無
    應有部分，有桃園縣平鎮地政事務所99年11月10日平地登字
    第0990006750號函及其附件(異動清冊及登記申請書)在卷可
    按（見原審卷第24-70頁）。按「繼承人有數人時， 在分割
    遺產前，各繼承人對於遺產全部為公同共有」（民法第1151
    條參照），故在遺產分割前，係屬全體繼承人公同共有，屬
    各繼承人繼承遺產之權利，被上訴人全體於98年10月9 日書
    立遺產分割協議書（見原審卷第53頁），將系爭房地分割登
    記於部分繼承人名下，屬分割遺產之行為，為法律規定（民
    法第1164條參照）所准許，且上訴人並未能證明被上訴人廖
    曾冬子、廖豐平、廖英貴明知被上訴人廖于禎有積欠上訴人
    金錢而故意為「廖于禎不分配繼承人遺產」之分割協議，上
    訴人據以主張被上訴人廖曾冬子、廖豐平、廖英貴分割遺產
    之處分行為侵害上訴人債權云云，自無足取。
  (二)上訴人又未能舉證證明被上訴人間有「故意」侵害上訴人之
    「權利」，將被上訴人廖于禎繼承遺產之權利排除，亦未能
    證明被上訴人間分割遺產之協議有何以背於善良風俗之方法
    ，侵害伊之債權，致上訴人無法對被上訴人廖于禎就系爭房
    地求償，故上訴人依民法第184條第1項、185條第1項前段規
    定，請求被上訴人廖曾冬子、廖豐平、廖英貴應連帶負損害
    賠償責任，自無足取。
  (三)從而，上訴人請求被上訴人廖曾冬子、廖豐平、廖英貴3 人
    應與被上訴人廖于禎就原審判決所命廖于禎應給付部分 (即
    給付上訴人90萬元，及自99年8 月28日起至清償日止按週年
    利率5%計算之利息)負連帶給付責任，不予准許。
六、上訴人依民法第244條第1項行使撤銷詐害債權，為有理由：
  (一)按，債務人所為之無償行為，有害及債權者，債權人得聲請
    法院撤銷之（民法第244條第1項參照）。又，債權人行使民
    法第244 條規定之撤銷權，以債務人之行為有害及債權，為
    其要件之一。此之所謂害及債權，乃指債務人之行為，致積
    極的減少財產，或消極的增加債務，因而使債權不能獲得清
    償之情形（最高法院81年台上字第207號判決參照）。 再，
    稱消費借貸者，於當事人間必本於借貸之意思合致，而有移
    轉金錢或其他代替物之所有權於他方之行為，始得當之。是
    以消費借貸，因交付金錢之原因多端，除有金錢之交付外，
    尚須本於借貸之意思而為交付，方克成立。倘當事人主張與
    他方有消費借貸關係存在者，自應就該借貸意思互相表示合
    致及借款業已交付之事實，均負舉證之責任，其僅證明有金
    錢之交付，未能證明借貸意思表示合致者，仍不能認為有該
    借貸關係存在（最高法院98年台上字第1045號判決參照）。
    查：
  被上訴人廖曾冬子、廖豐平、廖英貴抗辯因被上訴人廖于禎
    因需錢短期週轉，而於91年4 月29日向被上訴人廖豐平借款
    25萬元；於91年9月2日向被上訴人廖曾冬子借款20萬元、92
    年7 月29日向被上訴人廖曾冬子借款50萬元；於95年12月12
    日向被上訴人廖英貴借款12萬元、12月27日向被上訴人廖英
    貴借款37萬元，固據提出被上訴人廖英貴95年12月12日、95
    年12月27日、被上訴人廖曾冬子91年9月2日之郵政跨行匯款
    申請書、被上訴人廖曾冬子92年7 月29日之新竹國際商業銀
    行匯款通知書、湯素娟 (廖豐平之妻)91年4月29日之中國信
    託商業銀行匯款申請書、內部交易憑證、提款憑證等為據（
    見原審第14-16頁、第192-193頁），原審經向國泰世華商業
    銀行花蓮分行、第一商業銀行花蓮分行、合作金庫商業銀行
    花蓮分行調閱被上訴人廖于禎名下帳戶往來明細，亦有金額
    匯款轉入資料，有國泰世華商業銀行花蓮分行99年12月21日
    國世花蓮字第0990000081號函及其附件交易明細（見原審卷
    第83-143頁）、第一商業銀行花蓮分行2011年1月8日一花蓮
    字第00006號函及其附件交易明細（見原審卷第144-168頁）
    、合作金庫商業銀行花蓮分行100年1月14日合金花總字第09
    90010477號函及其附件交易明細 (見原審卷第169-182頁)在
    卷可按，堪信上開匯款資料為真正。
  惟就匯款予被上訴人廖于禎之原因，被上訴人廖英貴陳述：
    我姐姐（即被上訴人廖于禎）缺錢所以三不五時會來找我們
    借款，她為何缺錢我不清楚；被上訴人廖豐平陳述：我是他
    哥哥不會問原因就會借款給廖于禎。廖曾冬子是母親所以有
    錢就會供應。被上訴人廖豐平陳述：廖于禎有說要還款及利
    息，她說是短期週轉，但是借款後就還不來等語（見原審卷
    第74頁）。查，被上訴人間或為母女、或為兄妹關係，情誼
    深篤，於借款時固未必書立借據，然交付金錢之原因多端，
    其財務往來亦有可能屬贈與，自不能僅因有匯款之情形，即
    認定屬借貸。被上訴人本應就借貸意思互相表示合致及借款
    業已交付之事實，負舉證之責任，茲被上訴人僅證明有金錢
    之交付，未能證明借貸意思表示合致，自不能認為彼此間有
    該借貸關係存在。又，被上訴人抗辯：被上訴人廖于禎向被
    上訴人廖豐平借款25萬元，向被上訴人廖曾冬子借款70萬元
    ，向被上訴人廖英貴借款49萬元，廖于禎以繼承所得之財產
    清償上開借款云云，惟依被上訴人間於98年10月13日所書立
    之遺產分割協議書所載：廖曾冬子、廖英貴、廖豐平分別為
    10分之3、10分之3、10分之4， 則被上訴人廖豐平之借款25
    萬元最少，分得最大之應有部分（10分之4）， 輕重失衡
    ，與常情不符，該分割遺產協議顯然與借款無關。故被上訴
    人清償借款之抗辯云云，亦不足取。
  (二)按被上訴人之被繼承人廖漢基死亡後，系爭房地於94年9 月
    19日由被上訴人（含被上訴人廖于禎在內）繼承公同共有，
    並於95年3 月22日辦理繼承登記，嗣於98年10月13日將公同
    共有之系爭房地，以分割遺產協議，辦理登記為廖曾冬子、
    廖英貴、廖豐平以應有部分各10分之3、10分之3、10分之4
    之比例共有，廖于禎則無應有部分，有桃園縣平鎮地政事務
    所99年11月10日平地登字第0990006750號函及其附件（異動
    清冊及登記申請書）在卷可按（見原審卷第24-70頁）。 查
    ，上訴人借款予被上訴人廖于禎之日期係98年5 月29日，而
    被上訴人間將公同共有之系爭房地，辦理登記被上訴人廖于
    禎無遺產繼承權之分割遺產協議係98年10月13日，已在被上
    訴人廖于禎向上訴人借款之後，被上訴人廖于禎明知有積欠
    上訴人債務，竟於分割遺產協議時，將其遺產繼承之權利無
    償讓與其他繼承人，致無應有部分，自屬有害及上訴人之債
    權，故上訴人得聲請法院撤銷之。從而，上訴人依民法第24
    4條第1項規定請求撤銷被上訴人於98年10月13日就系爭房地
    等公同共有遺產所為遺產分割登記之行為，回復為被上訴人
    公同共有，為有理由，應予准許。
  (三)上訴人依民法第244條第1項行使撤銷詐害債權，既為有理由
    ，其另依民法第244條第2項行使撤銷詐害債權，即無再予論
    述之必要，併予敘明。
七、綜上所述，上訴人依民法第184條第1項、185條第1項前段侵
    權行為規定，請求被上訴人廖曾冬子、廖豐平、廖英貴連帶
    賠償上訴人90萬元本息部分，為無理由，應予駁回。另上訴
    人依民法第244條第1項規定，訴請撤銷被上訴人前開遺產分
    割登記行為，並回復為公同共有，為有理由，應予准許。原
    審就上開應予准許部分，為上訴人敗訴之判決，尚有未合，
    上訴人提起上訴，指摘原判決不當，求予廢棄改判，為有理
    由，爰由本院廢棄改判如主文第2 項所示。至原審就上開不
    應准許部分，為上訴人敗訴之判決，核無不合，上訴人提起
    上訴，指摘原判決不當，求予廢棄改判，為無理由，應予駁
    回。
八、本件事證已臻明確，兩造其餘主張與舉證，經審酌核與判決
    結果不生影響，爰不逐一論述，併此敘明。
九、據上論結，本件上訴為一部有理由，一部無理由，依民事訴
    訟法第463條、第385條第1項、第449條第1項、第450條、第
    79條、第85條第1項，判決如主文。
中    華    民    國   100    年    8     月    2     日
                    民事第十五庭
                        審判長法  官  林恩山
                              法  官  陳雅玲
                              法  官  黃國忠
正本係照原本作成。
不得上訴。
中    華    民    國   100    年    8     月    3     日
                              書記官  陳明俐